【裁判字號】    98,訴,330
【裁判日期】    980729
【裁判案由】    分割共有物
【裁判全文】
臺灣臺南地方法院民事判決               98年度訴字第330號
原      告  乙○○
訴訟代理人  許紅道律師
被      告  甲○○
            丙○
上列當事人間請求分割共有物事件，經本院於民國98年7月15日
言詞辯論終結，判決如下：
    主  文
兩造共有坐落臺南縣學甲鎮○○○段一六五之八五五地號、面積
五一二七平方公尺、地目田土地，准予分割為如附圖一所示即臺
南縣佳里地政事務九十八年六月十八日土地複丈成果圖乙案，甲
部分面積二四二五平方公尺分歸被告丙○所有、乙部分面積二四
二五平方公尺分歸原告所有、丙部分面積二七七平方公尺分歸被
告甲○○所有。
訴訟費用新臺幣參萬參仟貳佰捌拾參元，由原告負擔新臺幣壹萬
伍仟柒佰肆拾壹元，被告丙○負擔新臺幣壹萬伍仟柒佰肆拾壹元
，被告甲○○負擔新臺幣壹仟捌佰零壹元。
    事實及理由
一、按不變更訴訟標的，而補充或更正事實上或法律上之陳述者
    ，非為訴之變更或追加，民事訴訟法第256條定有明文。本
    件原告起訴時聲明兩造共有坐落臺南縣學甲鎮○○○段165
    之855地號、面積5,127平方公尺、地目田土地（下稱系爭土
    地），准予分割如起訴狀附圖所示A部分歸原告取得所有、B
    部分歸被告丙○所有、C部分歸被告甲○○所有，嗣於本院
    審理中會同臺南縣佳里地政事務所到場勘驗測量，經臺南縣
    佳里地政事務所於98年6月18日繪製土地複丈成果圖後，原
    告更正聲明為兩造共有坐落臺南縣學甲鎮○○○段165之855
    地號、面積5,12 7平方公尺、地目田土地，准予分割如附圖
    二所示即臺南縣佳里地政事務所98年6月18日土地複丈成果
    圖甲案，A部分分歸原告所有、B部分分歸被告丙○所有、C
    部分分歸被告甲○○所有（見本院卷第60頁），核屬補充事
    實上及法律上之陳述，非為訴之變更或追加，應予准許，合
    先敘明。
二、原告起訴主張：
  (一)兩造共有坐落臺南縣學甲鎮○○○段165之855地號、面積5,
    127平方公尺、地目田、使用分區為特定農業區、使用地類
    別為農牧用地，原告應有部分5286分之2500 、被告甲○○
    應有部分5286分之286、被告丙○應有部分528 6分之2500。
    按各共有人，得隨時請求分割共有物。但因物之使用目的不
    能分割或契約訂有不分割之期限者，不在此限，民法第823
    條第1項定有明文；復按每宗耕地分割後每人所有面積未達
    0.25公頃者，不得分割。但有本條例中華民國89 年1月4日
    修正施行前之共有耕地，得分割為單獨所有，農業發展條例
    第16條第1項第4款定有明文。上開土地原係訴外人黃榮政於
    88年6月1日拍賣取得其應有部分，嗣於91年12月5日讓與中
    華民國，復原告自行政院金融監督管理委員會標售取得上開
    土地，並於97年11月5日完成土地所有權登記；被告甲○○
    、丙○則分別於58年11月20日、72年1月13日買賣取得上開
    土地之應有部分，依上開規定，自得分割為單獨所有。且分
    割土地能使各人取得明確之耕地範圍及行使土地所有權，亦
    使買賣自由、價金提高，進而增進土地經濟利益。爰依民法
    第824條第2項規定，訴請裁判分割。
  (二)原告主張如附圖二所示即臺南縣佳里地政事務所98年6月18
    日土地複丈成果圖甲案，採用東西向分割，各共有人分得之
    土地地形較為方正，且原告分得系爭土地最北側，日後有北
    側及西側通道可供通行，系爭土地南側有墳墓，原告不願分
    得土地上有墳墓，故不願意分在南側，又若採用甲案造成被
    告用水不便，原告同意無償提供分得之土地讓被告自行設置
    水管自引水口引水至被告分得之土地；若採用被告主張如附
    圖一所示即臺南縣佳里地政事務所98年6月18日土地複丈成
    果圖乙案，係採南北向分割，各共有人分得之地形狹長，不
    利於土地利用。如鈞院仍認應採用南北向分割，則原告主張
    應依如附圖三即臺南縣佳里地政事務所98年6月18日土地複
    丈成果圖丙案，蓋以丙案甲部分土地可以利用之引水口有2
    個，取用灌溉水較快，對於原告較為有利。
  (三)並聲明：兩造共有坐落臺南縣學甲鎮○○○段165之855地號
    、面積5,127平方公尺、地目田，准予分割如附圖二所示即
    臺南縣佳里地政事務所98年6月18日土地複丈成果圖甲案，A
    部分分歸原告所有、B部分分歸被告丙○所有、C部分分歸被
    告甲○○所有；訴訟費用由被告負擔。
三、被告則以：
  (一)被告丙○抗辯；
    系爭土地為農地，自始以來農田都須仰賴灌溉用水，系爭土
    地3個引水口早已做好，用水方向則為南北向，如附圖一所
    示即乙案採南北向分割，各共有人分得南北向土地後，於使
    用水源時，亦採南北向進水，可避免用水之不便性；若依原
    告主張之如附圖二所示即甲案，係採東西向分割，原告分得
    之土地位於水源始端，被告分配之土地則位於水源中段及底
    端，如被告需用水耕種，而原告不須用水時，使用水源甚為
    不便，不利於耕種，況被告丙○已使用如附圖一所示即乙案
    甲部分土地達數十年，長期耕作，投下無數心力，原告於去
    年始購得系爭土地應有部分，是應依土地使用現況分割，各
    共有人分配之土地都有水源可為使用，依臺南縣佳里地政事
    務所98年6月18日土地複丈成果圖乙案予以分割。
    並聲明：原告之訴駁回；訴訟費用由原告負擔。
  (二)被告甲○○抗辯：
    被告甲○○已逾20年未曾使用系爭土地，茲同意被告丙○主
    張如附圖一所示乙案之分割方式，不同意原告主張之分割方
    案。並聲明：原告之訴駁回；訴訟費用由原告負擔。
四、本院得心證之理由：
  (一)按共有物除因物之使用目的不能分割，或契約訂有不分割期
    限外，各共有人得隨時請求分割共有物；又共有物分割之方
    法，不能協議決定者，法院得因任何共有人之聲請，命為分
    配，民法第823條第1項、第824條第2項分別定有明文。系爭
    土地，兩造既無不分割之特約，並無因物之性質致不能分割
    之情事，為兩造所不爭執，又系爭土地雖經劃定為特定農業
    區之地目土地，屬農業發展條例所謂耕地，惟系爭土地於89
    年1月26日農業發展條例修正前即為共有耕地，此有土地登
    記簿謄本附卷可憑，依農業發展條例第16條第1項第4款之規
    定，亦無法令規定不能分割之情形，且前經本院柳營簡易庭
    調解後，就分割之方法仍不能為一致之協議，再參以原告與
    被告主張之分割方案不同，足認兩造對於分割方法顯難為一
    致之協議。依上開規定，自得分割為單獨所有，原告請求分
    割系爭土地，洵屬有據，應予准許。
  (二)再按法院定共有物分割之方法，固可由法院自由裁量，惟應
    斟酌各共有人之意願、利害關係、共有物之性質、分割後之
    經濟效用及公共利益等為公平決定（最高法院29年度上字
    1792號判例、69年度臺上字第3100號、81年度台上字第16號
    判決、89年度台上字第724號判決可資參照）。經查：系爭
    為南北狹長形，北側較寬、南側略窄，現無種植作物，北側
    及西側臨產業道路，北側產業道路寬約4.35公尺，在北側產
    業道路之北有灌溉渠道寬約0.85公尺，有3個出口水供給系
    爭土地灌溉用水等情，業經本院會同台南縣佳里地政事務所
    測量員至現場勘驗屬實，並有勘驗筆錄、現場照片在卷可憑
    （見本院卷第33-37頁、41-42頁），且為兩造所不爭執，堪
    信為真實。又本院依原告及被告丙○主張之分割方案，囑託
    台南縣佳里地政事務所測量員繪製如附圖一、二、三所示即
    乙案、甲案、丙案，此有台南縣佳里地政事務所98年6月18
    日土地複丈成果圖在卷可憑（見本院卷第45、47、49頁）。
  (三)本院審酌系爭土地為特定農業區之農牧用地，雖目前呈休耕
    狀態，惟既屬耕地，其土地利用仍以農牧為主，而種植農作
    物首重於灌溉用水之取得，若無灌溉用水，農作不能生長，
    此為眾所週知之事實，系爭土地之灌溉用水位於北側產業道
    路之北邊，並有3個出水口供系爭土地灌溉用水，打開出口
    水時，灌溉用水由系爭土地北側漸次流至南側，系爭土地之
    灌溉用水既係南北走向，則土地分割宜採南北向，始有利於
    分得土地者之水源之取用。若採用原告主張如附圖二所示即
    甲案東西向分割，雖可使各共有人分得之土地地形較為方正
    ，惟如分得之土地在水源前端者即A土地不需用水，分得之
    土地在水源中後端者即B、C土地需用水時，此時打開出水口
    ，則分得土地在水源前端不需用水者，其土地會有水源流出
    ，若不打開出口水，分得土地在水源中後端者不能用到水時
    ；反之，如分得土地在水源前端者即A土地需用水，分得土
    地在水源中後端者即B、C土地不需用水時，若打開出水口，
    分得土地在水源中後端不需用水者，其土地會有水源流出，
    若不打開出口水，分得土地在水源前端者不能用到水時，顯
    不利於不利於農業區之農牧土地種植農作之引水灌溉；是以
    採用東西向分割，既不能解決農業區之農牧土地種植農作首
    重之灌溉用水問題，易造成各日後分得土地者用水紛爭，且
    僅有原告面臨北側產業道路，且最靠近灌溉渠道及引水口，
    被告丙○、甲○○未面臨北側產業道路，且離灌溉渠道及引
    水口較遠，各共有人分得之土地價值顯不相當。如採用被告
    丙○主張如附圖一所示即乙案南北向分割，各共有人分得之
    土地呈南北狹長狀，地形固然較不方正，但利用農耕機耕作
    並無困難，且日後各共有人分得之土地用水獨立，不致於產
    生上開用水問題，且均面臨北側產業道路，離灌溉渠道及引
    水口距離大致相同，可達共有人間最大之經濟利益，共有人
    亦能按應有部分取得價值相當之土地。再參以被告丙○自72
    年間取得系爭土地應有部分，數十年來長期在如附圖一所示
    即乙案甲部分土地上耕作迄今，施以勞力汗水加以整地維護
    ，反觀原告於97年間始購得系爭土地應有部分，對系爭土地
    付出有限，是以就如附圖一所示所示即乙案與如附圖三所示
    即丙案而言，對於被告甲○○並無影響，惟採用附圖一所示
    即乙案維持被告丙○之使用現況，於共有人間應屬公平合理
    。
  (四)次按農業發展條例第16條第2項規定：「前項第三款及第四
    款所定共有耕地，辦理分割為單獨所有者，應先取得共有人
    之協議或法院確定判決，其分割後之宗數，不得超過共有人
    人數。」，核其意旨係為避免放寬耕地分割限制後，造成耕
    地過度細分，並妨礙農業合理經營。已明定分割為單獨所有
    者，至預留之道路，係供公眾使用，且為共有人共有，並非
    單獨所有，自不在分割後之宗數內，否則，將使共有之耕地
    分割時，未能預留道路供公眾使用，應非立法之意旨，本件
    系爭土地分割後，為單獨所有之土地為3示，未超過共有人3
    人人數，並不違反上開規定，併予敘明。
五、綜上各情，系爭土地依其使用目的並非不能分割，共有人間
    亦無不能分割之約定，然迄今未能協議分割，又本院審酌系
    爭土地之灌溉用水、地形、相關位置、兩造使用系爭土地之
    現況及位置、兩造應有部分比例所占之面積，及分得土地使
    用上之經濟效益等一切情狀，認被告丙○主張如附圖乙案所
    示方割方案，符合系爭土地分割之整體效益及共有人全體之
    利益，各分配土地之利用價值尚屬相當，堪認係適當、公允
    之分割方法。從而，原告本於共有人之資格，訴請裁判分割
    ，即屬正當，爰定分割方法為：如如附圖一所示即臺南縣佳
    里地政事務98年6月18日土地複丈成果圖乙案，甲部分面積
    2425平方公尺分歸被告丙○所有、乙部分面積2425平方公尺
    分歸原告所有、丙部分面積277平方公尺分歸被告甲○○所
    有。
六、又「法院為終局判決時，應依職權為訴訟費用之裁判。」、
    「因共有物分割，經界或其他性質上類似之事件涉訟，由敗
    訴當事人負擔訴訟費用顯失公平者，法院得酌量情形，命勝
    訴之當事人負擔其一部。」，民事訴訟法第87條第1項、第8
    0條第1項定有明文。本件原告請求分割共有物，爰依上開規
    定，由兩造依附表所示系爭土地應有部分之比例定訴訟費用
    之負擔。本件訴訟費用額確定為33,283元（即第一審裁判費
    22,483元及原告已墊付測量費用8,400元、2,400元），應由
    原告負擔15,741元；被告丙○負擔15,741元；被告甲○○負
    擔1,801元。
七、據上結論．本件原告之訴為有理由，依民事訴訟法第78條、
    第80條之1、第85條第1項、第87條第1項，判決如主文。
中    華    民    國    98    年    7     月    29    日
                        民事第二庭    法  官  張桂美
以上正本證明與原本無異。
如不服本判決，應於送達後廿日內，向本院提出上訴狀並表明上
訴理由，如於本判決宣示後送達前提起上訴者，應於判決送達後
廿日內補提上訴理由書（須附繕本）。
中    華    民    國    98    年    7     月    29    日
                                      書記官  謝安青
┌───────────────────────────┐
│附表                                                  │
├──┬───┬──────┬─────────┬───┤
│編號│姓  名│  應有部分  │應負擔之訴訟費用額│備  註│
│    │      │            │  （新臺幣：元）  │      │
├──┼───┼──────┼─────────┼───┤
│ 01 │乙○○│5286分之2500│      15,741元    │      │
├──┼───┼──────┼─────────┼───┤
│ 02 │甲○○│5286分之286 │       1,801元    │      │
├──┼───┼──────┼─────────┼───┤
│ 03 │丙  ○│5286分之2500│      15,741元    │      │
└──┴───┴──────┴─────────┴───┘


司法院資訊處製作；財團法人民間司法改革基金會備份。
